臺灣高等法院臺南分院民事判決　九十六年度勞上字第十號
上　訴　人　勝昱科技股份有限公司嘉義分公司（即琨詰科技股
　　　　　　份有限公司嘉義分公司）
法定代理人　甲○○
訴訟代理人　蔡文彬　律師
　　　　　　王建強　律師
　　　　　　李育禹　律師
被　上訴人　乙○○
訴訟代理人　嚴庚辰　律師
　　　　　　陳國瑞　律師
上列當事人間請求給付退休金事件，上訴人對於中華民國九十六
年七月二十六日臺灣嘉義地方法院第一審判決（九十五年度勞訴
字第一六號）提起上訴，本院於九十六年十二月十一日言詞辯論
終結，判決如下：
      主      文
上訴駁回。
第二審訴訟費用由上訴人負擔。
      事      實
甲、上訴人方面：
一、聲明：(一)原判決廢棄。(二)前開廢棄部分，被上訴人在第一審
    之訴及假執行之聲請均駁回。
二、陳述：除與原判決記載相同者，茲引用之外，補稱：
  (一)被上訴人不得依據「琨詰科技股份有限公司經理人退休辦法
    」（下稱琨詰公司經理人退休辦法）向上訴人請求退休金。
    (1)兩造間之法律關係係屬委任，應適用公司內部辦法處理，
      按琨詰公司經理人退休辦法第三條及第六條分別規定：「
      經理人有下列情形之一者，得申請自願退休：一、工作十
      五年以上年滿五十五歲者。二、工作二十五年以上者。三
      、本公司優於此規定者，則不在此限」、「退休之申請須
      於三個月前提出，經負責人批准，始得正式生效」。
    (2)被上訴人年僅四十八歲，未滿五十五歲，不合退休辦法之
      規定。又被上訴人於同年六月二十七日以書面申請在同年
      七月三十一日退休，亦未符合上開退休辦法第六條之規定
      ，且未經負責人批准，徐德堯董事長並未於被上訴人之退
      休申請書批准，灼然至明。獨立董事張興中固於被上訴人
      之退休申請書批示欄簽註意見，惟其能否代表董事長，不
      無疑義，況其簽註意見係以「若符合公司制度」為前提。
      再者，上訴人亦未曾決議同意被上訴人退休。綜上，被上
      訴人不得依據經理人退休辦法向上訴人請求。
  (二)因合意之給付方式附有「就退休金之支付方式達成協議」之
    條件，條件未成就，被上訴人不得請求。
    (1)按解釋當事人所立書據之真意，以當時之事實及其他一切
      證據資料為其判斷之標準，不能拘泥字面或截取書據中一
      二語，任意推解致失真意，上訴人財務困難，如在退休金
      之方式未能達成協議之情況下，容許退休案逕行生效，上
      訴人勢必需於短期內，支付被上訴人龐大之退休金，且該
      數額大於上訴人九十五年七月六日之退票款甚多。公司財
      務將陷於更艱困之地步，就一般經驗法則而言，上訴人不
      可能自掘陷阱，以無條件之方式使退休案生效。縱使公司
      當初預料會進行私募，但也不可能將私募所籌得之資金，
      以一次支付之方式，給付被上訴人退休金，否則，將與私
      募之目的有違，有礙於公司資金之運用。兩造有所合意，
      也係以「就退休金之支付方式達成協議」作為退休案生效
      之條件，唯有如此解釋，始符合當事人真意。
    (2)關於「退休金之支付方式」始終未能達成協議，退休案之
      停止條件尚未成就，該合意仍未生效。
三、證據：除援用第一審所提證據外，補提出嘉義縣政府九十六
    年六月一日函文、營利事業登記證、經濟部函文、琨詰科技
    股份有限公司變更登記事項表、經理人退休辦法、張興中致
    乙○○之書函、嘉義縣政府九十五年十一月一日函文及其檢
    送之勞資爭議協調會議記錄、琨詰科技股份有限公司九十五
    年八月四日董事會議事錄、鶯歌郵局存證信函第九十五號、
    民雄橋頭存證信函第十號、台北南海郵局存證信函第一三五
    一號、私募有價證券申報作業、勝昱科技股份有限公司章程
    、退票理由單影本等件為證。
乙、被上訴人方面：
一、聲明：上訴駁回。
二、陳述：除與原判決記載相同者，茲引用之外，補陳：
  (一)上訴人確實已決議同意被上訴人退休，並以私募普通股價格
    方式支付退休金。
    (1)開會報告事項第二案明確記載：「乙○○副總經理提出退
      休之申請，但因公司現階段財務負擔，故委請徐董事長就
      退休金支付方式予以協調討論‧‧‧五、承認及討論項：
      ‧‧‧第二案案由：擬調整本公司私募普通股價格，提請
      討論‧‧‧說明：本次擬辦理之私募增資發行普通股之事
      項如下‧‧‧」足資為據。抑有進者，上訴人確實在退休
      申請書之核准欄「經董事會討論後准予退休」，此係董事
      長親筆簽名；批示欄「(1)皆符合制度及慣例，本人贊成黃
      副總於95.7.31辦理退休。(2)因公司cash缺乏，可雙方協
      議如何。(3)退休後公司正推動相關方案，仍請黃副總支援
      。」，此為執行長（即總經理）張興中之親筆字跡。復有
      被上訴人提出之董事會會議記錄議程、上訴人自行計算之
      被上訴人退休金明細表各一份為憑，故上訴人確已同意被
      上訴人退休，退休金數額為三百六十九萬九千四百三十三
      元之合意。
    (2)兩造就退休金之數額業已合意。按「執行董監事人員退休
      金明細表-乙○○」總金額為三百六十九萬九千四百三十
      三元，為上訴人所計算，文中「目前因公司財務吃緊，退
      休金之發放需待私募完成後與新團隊商議後再決定」，亦
      係董事長親筆字跡。
  (二)上訴人已私募資金完成，條件已成就，上訴人應依約定給付
    退休金。
三、證據：援用第一審所提證據為證。
      理      由
一、被上訴人主張：伊自七十七年五月九日任職於上訴人公司，
    擔任副總經理，於九十五年六月一日向董事長口頭提出退休
    申請，於同年月二十七日以書面提出申請，表示將任職至九
    十五年七月三十一日止，上訴人董事會於同年八月四日決議
    通過准其退休，因其可領取之退休金為三百六十九萬九千四
    百三十三元，董事會考量公司財務負擔後並決議，退休金之
    發放須待上訴人私募資金完成後給付，上訴人之私募資金已
    於同年九月二十六日完成，依約上訴人應給付上開退休金，
    乃上訴人仍未給付，爰依契約請求上訴人如數給付，並加計
    自起訴狀繕本送達翌日起算之法定遲延利息等語。
二、上訴人則以：其董事會僅決議以「協調討論」方式處理被上
    訴人退休申請案，並未同意被上訴人退休，被上訴人係副總
    經理，屬經理人，無勞基法之適用，且被上訴人之申請退休
    ，不符合琨詰公司經理人退休辦法第三條及第六條等語，資
    為抗辯。
三、被上訴人主張，被上訴人自七十七年五月九日任職於上訴人
    公司，擔任副總經理，其於九十五年六月一日向上訴人董事
    長徐德堯口頭提出退休申請，於同月二十七日以書面提出退
    休申請，表示將任職至九十五年七月三十一日止；上訴人於
    同年八月四日召開董事會，會中曾討論被上訴人之退休申請
    案，並曾計算被上訴人之退休金明細，計算得出退休金金額
    為三百六十九萬九千四百三十三元之事實，有被上訴人提出
    之上訴人九十五年八月四日董事會議事錄、執行董監事人員
    退休金明細表（乙○○）為證（見原審卷第十至十一頁、第
    十六頁），且為上訴人等所不爭執，堪信為真實。茲被上訴
    人主張依兩造之合意，上訴人應給付其退休金三百六十九萬
    九千四百三十三元，則為上訴人所否認，並以前揭情詞置辯
    。則本件應審究者，乃：(一)上訴人董事會有否同意被上訴人
    退休？(二)退休金給付條件是否已成就？
四、經查：
  (一)依上訴人提出其自訂之「琨詰公司經理人退休辦法」第三條
    規定，經理人有下列情形之一者，「工作十五年以上年滿五
    十五歲者」，或「工作二十五年以上者」或「本公司優於此
    規定者，則不在此限」，得自請退休（見原審卷第九十八頁
    ）。其中第一、二款情事，核與勞基法第五十三條規定完全
    相同，而依該辦法第七條退休金之計算標準，亦與勞基法第
    五十五條規定相同，是該辦法第三款之規定，核屬對經理人
    之一種優待辦法。依其文義，當係指經理人於不符合上開第
    一、二款之情形時，公司若有其他更優於上開規定之退休辦
    法時，亦得申請退休。依上所述，被上訴人既身為副總經理
    ，為上訴人之經理人，自得依上開退休辦法辦理。而上訴人
    因未滿五十五歲，且年資未達二十五年以上，無從適用上開
    第一、二款之自請退休條款。故本件應探究者，乃被上訴人
    是否符合該辦法第三款所謂「本公司優於此之規定」之申請
    退休條件。系爭退休辦法第三條之規定，應包括「公司同意
    經理人提早退休」之情形，蓋「若勞雇雙方同意比照勞基法
    之規定發給退休金而合意終止勞動契約，按諸當事人自治之
    原則，自無不許之理。此由勞基法第五十五條及同法施行細
    則第二十八條關於退休金給與之規定，並未限制其給與係以
    勞基法第五十三條自請退休及第五十四條強制退休所定之勞
    工為對象，可資證明」（最高法院八十六年度台上字第九五
    七號、九十二年度台上字第一八六六號判決意旨）。
  (二)上訴人是否同意被上訴人提前退休？查：
    (1)證人（上訴人之董事）黃種寬於原審證稱：「（問：當時
      參加九十五年八月四日會議，關於原告退休案決議內容為
      何？）答：董事不處理人事決定，當初是由張興中和徐德
      堯兩人去做裁定是否准予退休，當初已經決議了，並沒有
      討論，只是向董事會報告而已」、「（問：公司是否已經
      決議同意原告退休？）答：在董事會上他們告訴我是同意
      原告退休」、「（問：凡是公司經理人及重大事項是否均
      須經董事會決議？）答：退休不需要，只要總經理和董事
      長同意」、「當初是由張興中和徐德堯兩人去做裁定是否
      准予退休，我記得當初已經決議好了，並沒有討論，只是
      向董事會報告而已。」等語（見原審卷第一一四至一一六
      頁）。
    (2)證人（上訴人董事)張興中於原審證稱：「當初的決議是
      同意原告退休，只是退休金支付還要原告和董事長達成合
      意才能退休」等語（見原審卷第一一０頁）。
    (3)證人（上訴人之原任董事長）徐德堯於原審證稱：「（問
      ：是否有討論到原告申請退休的案子？）答：這個案子是
      在報告的會程裡面，而不是在議決的會程裡面提出」、「
      （問：是否有做成決議？）答：有初步的共識原則是同意
      原告退休，但有附帶條件，因為公司當時財務吃緊，所以
      會中決定由我事後再跟原告達成退休金給付的共識」、「
      （問：當時議決的結果是否如會議記錄手寫字跡？）答：
      對。」等語（見原審卷第一二九頁）。
    (4)上訴人不爭執其真正之九十五年八月四日董事會會議記錄
      第四案載明：「案由：乙○○副總經理申請退休，提請討
      論案」，其後手寫字跡記載：「同意退休申請。但因考量
      公司現階段財務負擔，其退休金支付方式待董事長與黃副
      總儘速協議」（見原審卷第五三至五四頁）。
    (5)綜合以上三位親身參與董事會之董事、董事長之證言以及
      會議原始資料之現場臨時記載，上訴人顯已同意被上訴人
      之申請退休。上訴人抗辯董事會當天曾變更議和，並未同
      意被上訴人退休案云云，尚非可採。
  (三)退休金給付之條件是否成就？查：
    (1)上訴人之董事會八月四日開會當天，公司人員曾提出一份
      被上訴人之退休金明細表供與會人員參考，該明細表（見
      原審卷第五十五頁）詳列各項金額，且下方列有四項文字
      說明，甚為詳細，依證人張興中之證言，及董事長徐德堯
      亦證稱該明細表下方之手寫字跡：「目前因公司財務吃緊
      ，退休金之發放需待私募完成後與新團隊商議後再決定」
      等語（見原審卷一一二頁、第一三一頁），就數額未為任
      何修改或刪減，是上訴人顯已同意被上訴人申請退休並計
      算退休金金額為三百六十九萬九千四百三十三元之合意甚
      明。
    (2)明細表下方有董事長親手批示：「目前因公司財務吃緊，
      退休金之發放需待私募完成後與新團隊商議後再決定」等
      語（見原審卷五十五頁），而上開董事會議程第四案決議
      項下，亦有徐德堯之批示「同意退休，但因考量公司現階
      段財務負擔，其退休金支付方式，待董事長與副總儘速協
      議」（見同上卷五十四頁），依上開二份文件之記載綜合
      觀之，上訴人同意被上訴人提早退休，但退休金之給付方
      式則附有條件，即因公司財務困難，須於私募資金完成後
      與新團隊商議後再給付。查兩造間既係因被上訴人不符合
      申請自動退休之條件，而以雙方合意終止契約（提前退休
      ）之方式處理被上訴人之申請退休，則被上訴人自得提出
      其同意之條件，此項條件除非有特別不合情理（苛酷）之
      處，兩造即應受拘束。
    (3)如上所述，上訴人因財務困難，無法一次給付被上訴人上
      開退休金，乃要求於其私募資金完成後再給付，而上訴人
      已陸續於九十五年九月二十二日、九十五年十二月二十日
      、九十六年九月二十七日完成私募有價證券之股價繳款作
      業，有上訴人私募有價證券申報作業三件在卷可稽（見本
      院卷第八十至八八頁），上訴人對此亦不爭執，是其條件
      已成就。
    (4)又退休金之支付方式，另有「由被上訴人與董事長儘速協
      調」之記載，而依證人徐德堯於原審證述：「等私募資金
      進來後再支付，…私募資金進來後公司財務就會好一點。
      」、「後來我們跟他說希望原告繼續在公司當顧問，等到
      五十五歲以後從提撥金額給他，並用分期付款方式給付、
      原告方面不同意」、「新團隊也同意分期付款方式」、「
      公司慣例老員工可以提出退休，才不致於阻礙公司後續發
      展」（見原審卷第一三Ｏ、一三一、一三三頁）。查上訴
      人既有老員工提前退休之慣例，且已同意被上訴人提前退
      休於前，並表示私募資金到位後支付退休金，被上訴人對
      公司此項決定，已產生合理期待與信任，乃上訴人於私募
      資金完成後，竟要求被上訴人繼續工作至五十五歲（尚有
      七年之久），且係遠赴台北總公司擔任顧問（原任嘉義分
      公司副總），此項條件顯然完全背離兩造原先合意被上訴
      人提前退休之意旨，增加被上訴人所完全未預期之負擔，
      顯有未合，應認其有以不當方式阻止條件成就之意思，此
      項上訴人所附退休金給付之條件應類推認民法第一百零一
      條第一項之意旨，視為條件成就。被上訴人此部分雖主張
      該條件違反勞基法所定標準而無效，按法院依據當事人主
      張之事實，適用法律不受當事人所執法律見解之拘束，被
      上訴人主張該條件無效，尚非可採。
五、綜上所述，本件被上訴人依兩造之提前退休之合意，請求上
    訴人給付三百六十九萬九千四百三十三元，及自起訴狀繕本
    送達翌日即九十五年十一月十一日起至清償日止，按年息百
    分之五計算之法定遲延利息，為有理由，應予准許。原審判
    命上訴人應如數給付，並依兩造之聲請，分別酌定相當擔保
    金額為准、免為執行之宣告，經核並無違誤；上訴人上訴意
    旨，指摘原判決不當，求予廢棄改判，為無理由，應予駁回
    其上訴。
六、本件事實已臻明確，兩造其餘攻擊防禦方法及舉證，核與本
    件判決結果不生影響，爰不一一詳為論述，附此敘明。
七、據上論結，本件上訴為無理由，依民事訴訟法第四百四十九
    條第一項及第七十八條，判決如主文。
中　　華　　民　　國　　96　　年　　12　　月　　25　　日
                  民事第二庭    審判長法　官　丁振昌
                                      法　官　李素靖
                                      法　官　吳上康
上為正本係照原本作成。
如對本判決上訴，須於判決送達後20日內向本院提出上訴狀，未
表明上訴理由者，應於上訴後20日內，向本院提出理由書（須附
繕本）。依法須繳納裁判費並應委任律師為訴訟代理人，始得上
訴。
中　　華　　民　　國　　96　　年　　12　　月　　26　　日
                                      書記官  易慧玲
【附記】
民事訴訟法第466條之1：
(1)對於第二審判決上訴，上訴人應委任律師為訴訟代理人。但上
  訴人或其法定代理人具有律師資格者，不在此限。
(2)上訴人之配偶、三親等內之血親、二親等內之姻親，或上訴人
  為法人、中央或地方機關時，其所屬專任人員具有律師資格並
  經法院認為適當者，亦得為第三審訴訟代理人。
民事訴訟法第466條之2：
　上訴人無資力委任訴訟代理人者，得依訴訟救助之規定，聲請
  第三審法院為之選任律師為其訴訟代理人。
